臺灣高等法院刑事判決　　　　　　　　　　　　　　九十一年度上訴字第六○三號
　　上　訴　人　臺灣桃園地方法院檢察署檢察官
　　上　訴　人　甲○○
　　即　被　告
　　指定辯護人　本院公設
右上訴人因被告強盜案件，不服臺灣桃園地方法院九十年度訴字第二○九三號，中華
民國九十一年一月十一日第一審判決（起訴案號：臺灣桃園地方法院檢察署九十年度
偵字第一八七七六號）提起上訴，本院判決如左：
        主  文
原判決撤銷。
甲○○意圖為自己不法之所有，攜帶兇器，以強暴致使不能抗拒而使他人交付其物，
未遂，處有期徒刑參年陸月。鐮刀壹把沒收。
        事  實
一、甲○○於民國（下同）九十年十月十日夜間，為返南部探視母親並找工作，因欠
    缺車資，竟意圖為自己不法所有，以搶劫計程車司機錢財方式籌措車資，持其預
    藏足以致人於傷之兇器鐮刀一把，於九十年十月十一日凌晨一時四十分許，在桃
    園縣桃園市○○路與中華街口攔乙○○所駕車號二Ｐ－六七○號計程車，稱欲往
    桃園市巨蛋體育館，抵體育館後，要乙○○再將車開回原上車地點，又稱欲往陽
    明公園附近尋友，抵陽明公園門前，甲○○示意乙○○依其指示開車行進，於凌
    晨三時許，至桃園市○○○街農田之無人僻靜處，在後座之甲○○見四下偏僻無
    人，右手持鐮刀抵乙○○脖子喉嚨部位，左手則按住乙○○嘴吧，對乙○○稱要
    錢回高雄看母親等語，以此強暴致使乙○○不能抗拒，要乙○○交付財物，嗣乙
    ○○趁機轉身反抗，擬以右手奪鐮刀左手抓甲○○之左手，而甲○○基於普通傷
    害之意，其手持之鐮刀致乙○○雙手撕裂傷流血，甲○○見狀後驚慌鬆手，右手
    之鐮刀掉於右後座腳踏板上，雙手被乙○○抓住，甲○○乃對乙○○表示任憑處
    置可將其送往警局或隨便任何處所，而未遂其強盜犯行，乙○○先將車內鐮刀拋
    出車外，示意甲○○坐到右前座，將車先就近開往桃園市○○路與中華路統領百
    貨公司附近計程車排班處，對在該處排班計程車司機呼喊遭甲○○持刀強盜，在
    場排班司機上前圍毆甲○○並打電話報警，桃園縣警察局桃園分局武陵派出所警
    員蘇金生趕到現場，並由乙○○帶同警員至桃園市○○○街附近農田尋獲並查扣
    甲○○所有預藏持以強盜財物所用鐮刀一把。
二、案經被害人乙○○告訴及桃園縣警察局桃園分局報請臺灣桃園地方法院檢察署檢
    察官偵查起訴。
        理  由
一、右揭強盜未遂、傷害等事實，迭據被告甲○○於警訊、偵查、原審及本院調查、
    審理坦承略以：「拿出預藏之鎌刀，以左手摀住乙○○嘴吧，不讓其出聲求救，
    再以右手持鎌刀抵被害人喉嚨部位」等語不諱（偵卷第四頁至第第七頁、第二一
    頁、第三五頁至第三六頁、原審卷第八頁至第九頁、第三十頁、本院卷第三七頁
    、第五六頁），且查：
(一)、被告所坦承之詞，核與與告訴人乙○○指訴：「我駕駛二Ｐ－六七○營小客計程
    車至桃市○○○○○路口時，有位男客甲○○叫車請我載他至桃園市體育館（當
    時為九十年十一月十一日一時四十分許），當我抵達後他說要找的朋友不在，要
    我再載回原來上車處（中華、民族路口），等我到原處時又改稱要到陽明公園，
    於是我又載他到指定處，到了陽明公園門前，他指示我往巷子裡面開，巷子愈來
    愈小，後來是一片田地，只有一間透天厝，我就把車子停在房子門前（從陽明公
    園到案發地點約二、三分鐘），我從前面的照後鏡看見甲○○右手拿鐮刀，伸向
    我的脖子，我用右手去抓他的右手，他的左手要勾住我，我用左手去抓住他的左
    手，我的兩隻手抓住他的兩隻手，在過程中我雙手遭刀割裂傷流血，他見狀心慌
    刀滑落地板，此時我亦將他制伏並將刀丟置車外，並載他到市區報警處理」（偵
    卷第十頁、原審卷第二八頁、本院卷第三八頁）等語相符，並據證人即承辦警員
    蘇金生證述：「當初我是備勤，接獲分局通知桃園市○○路與中正路口（統領百
    貨附近）有打架事件，我趕到現場，看見甲○○被一群計程車司機圍毆，押在地
    上，我上前瞭解，被害司機指稱遭甲○○強盜，所以我就通知其他同事前來支援
    」、「被害司機指稱遭甲○○搶奪錢財及計程車，而甲○○一直表示他不是故意
    的，為他身上沒有錢，又想回南部，而當時我聞到他身上有酒味，不過意識還是
    很清醒」（原審卷第二七頁）等語綦詳。且告訴人乙○○受有兩手撕裂傷之傷害
    ，並有財團法人天主教聖保祿修女會醫院（乙種）診斷證明書乙紙及受傷照片二
    幀附卷可稽（偵卷第十四頁、第十五頁），此外，尚有與被告所有持供犯案所用
    之鐮刀一把扣案為證（偵卷第十七頁與相片），依而該鐮刀為足以致人於傷之兇
    器，並致告訴人成傷，足見被告自白持兇器強盜未遂與事實相符，應堪認定。
(二)、按強盜罪之強暴、脅迫，祇須抑壓被害人之抗拒或使被害人身體上、精神上，處
    於不能抗拒之狀態為已足，其暴力縱未與被害人身體接觸，仍不能不謂有強暴、
    脅迫行為（最高法院二十二年度上字第三一七號判例）。強盜罪之強暴、脅迫，
    以所施用威嚇之程度，客觀上足以壓抑被害人之意思，至使不能抗拒為已足。至
    施用之威嚇手段，客觀上是否足以壓抑被害人之意思自由，應依一般人在同一情
    況下，其意思自由是否因此受壓制為斷，不以被害人之主觀意思為準（最高法院
    八十七年度台上字第三七０五號判決）。強盜罪所施用之強暴、脅迫手段，袛須
    足以壓抑被害人之抗拒，使其喪失意思自由為已足，縱令被害人無實際抗拒行為
    ，仍於強盜罪之成立，不生影響（最高法院八十六年度台上字第四五０三號判決
    ）。查被告在車後座以右手持鐮刀抵坐在左前座之告訴人喉嚨脖子，且左手按住
    告訴人嘴吧方式要告訴人交出財物，當時為深夜二時許，且為四下無人僻靜之處
    ，依該情狀已足致告訴人無法抗拒，雖嗣經告訴人反抗後，但其兩手亦因而受鎌
    刀所傷並呈撕裂傷（偵卷第十四頁診斷書與十五頁受傷相片），雖告訴人受傷狀
    況致被告驚慌兼以被告訴人抓住雙手，使被告手上之鐮刀掉落腳踏板，而強盜財
    物未遂，但衡情被告上開行為，依當時存在之具體危險情狀，顯已使告訴人處於
    不能抗拒之程度甚明。
(三)、綜上，本件事證明確，被告犯行堪以認定，應依法論科。
二、論罪科刑部分：
(一)、於實施強盜行為中傷害被害人，因強盜罪非以傷害人之身體為當然之手段，若具
    有傷害犯意且發生傷害之結果，自應另負傷害罪責，與強盜罪有牽連關係，依刑
    法第五十五條之規定處斷（最高法院八十六年度台上字第七三一九號判決參照）
    。擄人勒贖之盜匪，於實施犯罪行為時，因事主抗拒而故意加以傷害，以達其擄
    人之目的者，其傷害罪應與擄人勒贖罪依刑法第七十四條之規定處斷（二十一年
    度上字第六七九號判例）。
(二)、查被告之強盜行為在懲治盜匪條例未公布廢止前，依被告行為時所應適用之而言
    ，該條例乃修正前刑法（民國九十一年一月三十日修正、增訂之刑法）之特別法
    ，依特別法優於普通法之法律適用原則，自應適用懲治盜匪條例論處，無適用修
    正前刑法之餘地。懲治盜匪條例之廢止，與刑法強盜、擄人勒贖及其結合犯等相
    關條文之修正及增訂，係經立法院於同日三讀通過，並經總統於九十一年一月三
    十日同日公布施行，考其立法目的，在以修正後之刑法取代上開條例，避免修正
    前之刑法發生中間法之效力。故懲治盜匪條例雖曰廢止，然因廢止前後，被告行
    為在行為時至裁判時均有刑罰規定，該條例之廢止，自屬刑法第二條第一項之行
    為後法律有變更，而非刑事訴訟法第三百零二條第四款、第三百八十一條、第三
    百九十三條第四款所稱之刑法「廢止」，亦無所謂因該條例之廢止而應回復適用
    修正前刑法相關條文之餘地，故依上開說明，就被告之強盜行為，法院於九十一
    年二月一日以後裁判時，依刑法第二條第一項規定，並參酌最高法院二十五年上
    字第二六七號、二十八年上字第二三九七號、五十一年台上字第二一七九號判例
    要旨，自應就被告行為時有效之懲治盜匪條例與裁判時已修正之刑法予以比較適
    用，至被告行為時修正前之刑法相關條文，既不因上開條例廢止而回復，又非中
    間法，即無比較適用問題。故本件依刑法第二條第一項之行為後法律有變更，就
    被告行為時有效之懲治盜匪條例與裁判時已修正之刑法予以比較適用，以修正後
    之刑法對被告有利。
(三)、被告意圖為自己不法所有，攜帶客觀上足當兇器使用之鐮刀，致告訴人無法抗拒
    ，然尚未取得財物。核其所為，係觸犯刑法第三百三十條第二項、第一項攜帶兇
    器之加重強盜未遂罪及刑法第二百七十七條第一項之傷害罪（起訴書雖漏列起訴
    法條，但起訴書業已敘明傷害事實，且告訴人陳明提出告訴，應併予審判，附此
    敘明）。雖被告原係觸犯行為時尚屬有效之懲治盜匪條例第五條第二項、第一項
    第一款之盜匪未遂罪，惟被告行為後，刑法第三百三十條第一項加重強盜罪之規
    定業於九十一年元月八日經立法院三讀通過修正，同年元月三十日經總統公布，
    而於同年二月一日生效在案，法定本刑由原來最輕本刑五年以上十二年以下有期
    徒刑，修改為最輕本刑為七年以上有期徒刑，而被告行為時尚屬有效之懲治盜匪
    條例第五條第一項第一款之盜匪罪，其法定本刑為無期徒刑或七年以上有期徒刑
    ，經比較被告行為時所犯之懲治盜匪條例第五條第一項第一款及裁判時之修正後
    刑法第三百三十條第一項之規定，應以後者有利於被告，自應依刑法第二條第一
    項前段，適用裁判時即修正後刑法第三百三十條第二項、第一項之加重強盜未遂
    罪規定，被告所犯前開二罪間有方法結果之牽連關係，應從重之修正後刑法第三
    百三十條第二項、第一項加重強盜未遂罪處斷。被告強盜財物未得逞，為未遂犯
    ，依刑法第二十六條前段之規定，按既遂犯之刑減輕之。
(四)、原審予以論罪科刑固非無見，惟查：(一)、被告甲○○行為後，懲治盜匪條例已廢
    止，而刑法第三百三十條第一項亦已修改，原審未及為新、舊法之比較。(二)、被
    告所為尚犯傷害罪，原判決漏未論述。以上容有未洽，被告甲○○以法律變更為
    由提上訴，檢察官上訴意旨略以：「原判決引用之懲治盜匪條例業經廢止，被告
    等犯行應適用新修正之刑法有關強盜罪之條文論處」提起上訴，指摘原判決不當
    ，均有理由，原判決既有前開可議，自應由本院撤銷改判，爰審酌被告無犯罪前
    科，素行尚佳，有臺灣高等法院被告全國前案紀錄表（本院卷第二八頁）在卷可
    按）、惟年輕力壯，不思勤奮向上自食其力，竟持刀行搶，危害社會治安，及犯
    罪動機、目的、手段、所生損害、見被害人雙手流血即罷手與犯罪後供承不諱之
    態度等一切情狀，量處有期徒刑參年陸月。扣案之鐮刀一把，為被告供稱係預藏
    持供犯罪（偵卷第四頁反面），應依刑法第三十八條第一項第二款規定宣告沒收
    。
三、據上論斷，應依刑事訴訟法第三百六十九條第一項前段、第三百六十四條、第二
    百九十九條第一項前段，刑法第二條第一項前段、修正後刑法第三百三十條第一
    項、第二項、第二百七十七條第一項、刑法第二十六條前段、第五十五條、第三
    十決如主文。
本案經檢察官王安明到庭執行職務。
中     華     民     國     九十一     年      三      月    二十七     日
                              臺灣高等法院刑事第七庭
                                  審判長法  官  吳  啟  民
                                        法  官  林  瑞  斌
                                        法  官  施  俊  堯
右正本證明與原本無異。
如不服本判決應於收受送達後十日內向本院提出上訴書狀，其未敘述上訴之理由者並
得於提起上訴後十日內向本院補提理由書（均須按他造當事人之人數附繕本）。
                                        書記官  陳  彥  蕖
中     華     民     國     九十一     年      三      月    二十七     日
附錄本案論罪科刑法條全文：
刑法第三百三十條【舊】：
犯強盜罪而有第三百二十一條第一項各款情形之一者，處五年以上十二年以下有期徒
刑。
前項之未遂犯罰之。
刑法第三百三十條【新】：
犯強盜罪而有第三百二十一條第一項各款情形之一者，處七年以上有期徒刑。
前項之未遂犯罰之。
刑法第三百二十一條
犯竊盜罪而有左列情形之一者，處六月以上五年以下有期徒刑：
一  於夜間侵入住宅或有人居住之建築物、船艦，或隱匿其內而犯之者。
二  毀越門扇、牆垣或其他安全設備而犯之者。
三  攜帶兇器而犯之者。
四  結夥三人以上而犯之者。
五  乘火災、水災或其他災害之際而犯之者。
六  在車站或埠頭而犯之者。
前項之未遂罰之。
刑法第二百七十七條
傷害人之身體或健康者，處三年以下有期徒刑、拘役或一千元以下罰金。
犯前項之罪因而致人於死者，處無期徒刑或七年以上有期徒刑；致重傷者，處三年以
上十年以下有期徒刑。
